【裁判字號】    97,上更(一),78
【裁判日期】    981027
【裁判案由】    撤銷贈與等
【裁判全文】
臺灣高等法院民事判決                97年度上更(一)字第78號
上  訴  人  甲○○○○○○○
訴訟代理人  呂理胡律師
            唐永洪律師
被上訴人    丙○○
            乙○○
共      同
訴訟代理人  蔡琇媛律師
上列當事人間請求撤銷贈與等事件，上訴人對於中華民國96年6
月8日臺灣桃園地方法院94年度訴字第1614號第一審判決提起上
訴，經最高法院第一次發回更審，本院於98年10月6日言詞辯論
終結，判決如下：
    主      文
上訴駁回。
第二審及發回前第三審訴訟費用由上訴人負擔。
    事實及理由
一、上訴人起訴主張：(一)伊於民國（下同）62年3月31日與被上
    訴人乙○○（下稱乙○○）訂立不動產買賣契約書（下稱系
    爭契約），買受乙○○所有坐落桃園縣大園鄉○○段湳子小
    段471、472地號（下稱471號等2筆土地）內如原判決附圖所
    示E、F部分面積40坪之土地（下稱系爭土地），迄未辦理土
    地分割移轉登記。詎乙○○於93年9月14日竟將其僅有之471
    號等2筆土地以贈與移轉登記為其孫即被上訴人丙○○（下
    稱丙○○）所有（下稱系爭贈與），致不能對伊為給付。因
    乙○○已無其他財產，所為系爭贈與行為，又有害於債權人
    ，伊自得依民法第244條第1項規定訴請撤銷之；並依民法第
    242條前段、第179條規定，代位乙○○請求丙○○塗銷該贈
    與登記。(二)乙○○依約本應將系爭土地所有權移轉登記予伊
    ，因可歸責於其本人之事由已陷於給付不能，上訴人即得依
    民法第226條第1項規定，備位請求被上訴人賠償伊所受系爭
    土地價額新台幣（下同）400萬元之損害等情（原審為上訴
    人全部敗訴之判決，經其不服提起上訴）。並於本院先位聲
    明求為判決：(一)原判決廢棄。(二)撤銷被上訴人間之系爭贈與
    行為。(三)丙○○應塗銷471號等2筆土地之系爭贈與登記，回
    復為乙○○所有。(四)乙○○應將系爭土地分割並移轉登記為
    伊所有。另以備位聲明：求為判決(一)原判決廢棄。(二)被上訴
    人應給付上訴人400萬元，及自起訴狀繕本送達翌日起算之
    法定遲延利息。(三)願供擔保請准宣告假執行。
二、被上訴人則以：系爭契約第4條約定上訴人應於62年12月31
    日前，於系爭土地上興建房屋至一定高度，變更為「非耕地
    」，乙○○始負分割、移轉系爭土地所有權之義務。嗣上訴
    人既未依約履行上開義務，乙○○自無庸分割移轉系爭土地
    為上訴人所有。縱系爭契約有效，上訴人之請求權亦已罹於
    15年消滅時效期間，乙○○即得拒絕給付。另乙○○現有資
    產總額超過系爭土地現值，顯有充分資力為債權之擔保，上
    訴人請求撤銷系爭贈與行為，尤屬無理等語，資為抗辯。並
    於本院答辯聲明：(一)如主文所示。(二)如受不利之判決，願供
    現金或定期存單為擔保，請准宣告免為假執行。
三、查，(一)上訴人於62年3月21日與乙○○訂立系爭契約，買受
    乙○○所有系爭土地，上訴人並已依約給付價金完畢；惟乙
    ○○未將系爭土地所有權移轉登記予上訴人，另於93年9月
    14日、94年3月23日分別將前開471、472地號土地以贈與為
    原因，移轉登記予其孫丙○○；(二)系爭契約第4條約定：「
    申請不動產移轉登記日期議定至民國六貳年拾貳月參壹日止
    以前，甲方（指上訴人）將房屋建築至可分割登記時，甲乙
    （指乙○○）雙方會同辦理之。」；上訴人至62年12月31日
    止，並未於系爭土地上建築房屋；(三)系爭土地受62年9月3日
    公布施行之農業發展條例第22條規定限制（禁止農地細分）
    ，並屬於大園都市計畫限建之區域（於63年3月6日實施禁建
    1年）；農業發展條例於89年1月26日刪除第22條農地細分之
    限制等情，有卷附不動產買賣契約書、土地登記謄本、大園
    鄉志、桃園縣蘆竹地政事務所97年10月15日蘆地測字第0970
    012555號函可憑（見原審卷第12至14頁、第32至33頁、本院
    卷第57頁、原審卷第110頁、本院卷第41頁），並為兩造所
    不爭執（見本院卷第88頁反面至89頁），堪信為真。
四、本院應審究者為(一)系爭契約是否仍屬有效存在？(二)若是，則
    上訴人前開契約請求權有無罹於15年時效？(三)若否，則上訴
    人可否依民法第244條第1項規定，撤銷被上訴人間之無償贈
    與行為？(四)若否，則上訴人可否依民法第226條第1項給付不
    能之規定，請求乙○○應賠償其系爭土地無法辦理所有權移
    轉登記之損害400萬元？茲分別論述如下：
(一)、系爭契約是否仍屬有效存在？
  1.按解釋契約，應探求當事人立約時之真意，而真意何在，又
    應以過去事實及其他一切證據資料為斷定之標準，不能拘泥
    文字致失真意，即解釋契約，應斟酌訂立契約當時及過去之
    事實暨交易上之習慣，依誠信原則，從契約之主要目的，及
    經濟價值作全盤之觀察（民法第98條；最高法院19年上字第
    453號及39年台上字第1053號判例；同院85年度台上字第517
    號判決意旨參照）。又，以不能之給付為契約標的，其契約
    為無效；但其不能情形可以除去，而當事人訂約時並預期於
    不能之情形除去後為給付者，其契約仍為有效，此觀民法第
    246條第1項規定自明。
  2.經查，系爭土地原屬台灣省實施農地重劃區之農田，為實施
    都市計劃以外地區建築物管理辦法之適用對象（見原審卷第
    209頁該辦法第2至4條規定，以下稱「都市以外建築管理辦
    法」），即上訴人必須於系爭土地搭建房屋（即蓋屋疊磚）
    至2公尺以上，經鄉公所拍照鑑定後，始能辦理系爭土地之
    分割移轉登記，故雙方乃於系爭契約第4條約定，於62年12
    月31日止以前，上訴人將房屋建築至可分割登記時，雙方會
    同辦理土地移轉登記等情，業經證人（即系爭契約承辦之代
    書）許明祿於原審證述綦詳（見原審卷第147至149頁）；準
    此以觀，上訴人與乙○○於訂約時，既明知系爭土地無法辦
    理分割移轉登記，並約定於上訴人興建房屋至可分割登記之
    狀態（即蓋屋疊磚至2公尺以上）時，再由雙方會同辦理登
    記，可徵上訴人與乙○○於訂約時要已預期於不能之情形除
    去後為給付，則依民法第246條第1項但書規定，系爭契約自
    仍屬有效。
  3.被上訴人雖抗辯：系爭契約第4條約定上訴人應於62年12月
    31日前完成建築房屋至可分割之狀態，係屬契約之解除條件
    ，而上訴人未於期限內建築房屋，則系爭契約因條件成就而
    為失其效力云云。惟查：
    (1)、按民法所謂條件，係當事人以將來客觀上不確定事實之
        成就或不成就，決定法律行為效力之發生之一種附款。
        茍當事人非以法律行為效力之發生繫於將來不確定之事
        實，而僅以其履行繫於不確定之事實之到來者，則非條
        件，應解釋為於其事實之到來時，為權利行使期限之屆
        至（最高法院95年台上字第2750號判決意旨參照）。
    (2)、承前所述，系爭土地因受「都市以外建築管理辦法」之
        限制，必須搭建房屋（即蓋屋疊磚）至2公尺以上時，
        始可辦理分割移轉登記事宜，是雙方乃於系爭契約第4
        條約定，上訴人於62年12月31日前，建築房屋至前開可
        供分割登記之狀態時，雙方始會同辦理系爭土地之分割
        移轉事宜；足見系爭契約第4條顯係以上訴人於系爭土
        地內，搭建房屋至可供分割移轉登記之狀態，作為乙○
        ○應將系爭土地分割並移轉登記予上訴人之權利行使期
        限而已，並非解除條件甚明。
    (3)、是以，上訴人雖未依約於62年12月31日前，在系爭土地
        內搭建房屋（此為兩造所不爭執，見本院卷第88頁反面
        ），但此既為乙○○履行系爭土地分割移轉登記之履行
        期限，並非條件，則上訴人雖未於62年12月31日前搭建
        房屋至可分割之狀態，亦僅為上訴人行使權利之期限屆
        至，要與契約之有效與否無涉。故被上訴人抗辯：系爭
        契約第4條約定上訴人應於62年12月31日前完成建築房
        屋至可分割之狀態，係屬契約之解除條件，而上訴人未
        於期限內建築房屋，則系爭契約因條件成就而為無效云
        云，並無可取。
(二)、上訴人系爭契約請求權有無罹於15年時效？
  1.按請求權，除有特別規定外，自可行使時起算，因15年間不
    行使而消滅；民法第125條、第128條分別定有明文。又，消
    滅時效中斷事由係採列舉主義（民法第129條參照）；若因
    法律變更而致不能請求分割登記之事由，並非屬法定中斷時
    效之事由，其時效即不能重新起算。且，我國民法僅有時效
    不完成制度，未採時效進行停止制度，故時效進行中，不論
    任何事由，均不因而停止（最高法院80年台上字第2497號判
    例意旨參照）。
  2.經查：
    (1)、上訴人與乙○○既約定以上訴人於62年12月31日前，於
        系爭土地內搭建房屋至前開可供分割登記之狀態，作為
        乙○○應將系爭土地分割移轉登記之履行期限（見原審
        卷第12頁系爭契約第4條），而我國並無時效進行停止
        之制度，則上訴人請求乙○○將系爭土地分割並移轉登
        記之15年請求權時效，應自上訴人請求乙○○履行期限
        之末日即62年12月31日起算，至77年12月31日屆滿。
    (2)、然系爭契約成立後，因系爭土地受62年9月3日公布施行
        之農業發展條例第22條規定限制（禁止農地細分），並
        屬於大園都市計畫限建之區域（於63年3月6日實施禁建
        1年）；惟農業發展條例於89年1月26日刪除第22條農地
        細分之限制，而該471號等2筆土地並無不能分割之限制
        等情，有桃園縣大園鄉公所95年9月8日大鄉建字第0950
        019304號函、桃園縣蘆竹鄉地政事務所97年10月15日蘆
        地測字第0970012555號函可稽（見本院卷第34頁、第41
        頁），且為兩造所不爭執（見本院卷第88頁反面），可
        見系爭土地自農業發展條例於89年1月26日公布修正後
        ，已無不能分割之情事。
    (3)、再衡諸我國民法雖無時效進行停止制度，但於時效屆滿
        時，其法律上障礙事由仍未消滅，致上訴人無法行使請
        求權以中斷時效，參酌農業發展條例之公布或修正，對
        上訴人請求權之行使，所造成之障礙猶如不可避免之事
        變，自應類推適用民法第139條有關「時效之期間終止
        時，因天災或其他不可避之事變，致不能中斷其時效者
        ，自其妨礙事由消滅時起，一個月內，其時效不完成。
        」之規定（最高法院93年度台上字第178號判決意旨參
        照）。
    (4)、基此，上訴人系爭契約之請求權本應於77年12月31日屆
        滿，但因62年9月3日公布之農業發展條例第22條限制農
        地細分之法律上妨礙事由發生，致上訴人上開請求權不
        能行使以中斷時效；惟農業發展條例既已於89年1月26
        日刪除第22條農地細分之限制，則上訴人在該妨礙事由
        消滅時（即89年1月26日上開農業發展條例限制之廢止
        時）起1個月內，其時效不完成（亦即上訴人應於同年2
        月26日前行使其請求權，以中斷其時效）。然上訴人並
        未依法行使系爭契約之請求權，故其請求權於89年2月
        26日因時效完成而歸於消滅（民法第139條參照）至明
        。
        故上訴人主張其系爭契約請求權應自89年1月26日重新
        起算15年之時效云云，要無可取。
(三)、上訴人可否依民法第244條第1項規定，撤銷被上訴人間之無
    償贈與行為？
  1.按民法第244條所定之撤銷（訴）權，乃為保全債權之履行
    而設，債權人基於債權之請求權，既罹於消滅時效而不能行
    使，則其撤銷（訴）權顯無由成立（最高法院82年台上字第
    1291號及同院85年度台上字第2494號判決意旨參照）。
  2.承前所述，上訴人基於系爭契約之請求權既已罹於15年之消
    滅時效而不能行使，則其主張依民法第244條第1項規定，撤
    銷被上訴人間之無償贈與行為，顯無由成立，應予駁回。
  3.另上訴人既因系爭契約之請求權業已罹於時效而消滅，則本
    院就乙○○為本件贈與行為時，是否有害及債權即是否陷於
    無資力之情事，自無予以審究之必要，附此陳明。
(四)、上訴人可否依民法第226條第1項給付不能之規定，請求乙○
    ○應賠償其系爭土地無法辦理所有權移轉登記之損害400萬
    元？
  1.按因可歸責於債務人之事由，致給付不能者，債權人得請求
    賠償損害，民法第226條第1項定有明文。又，所謂給付不能
    ，係指清償期屆至，債權人得請求債務人給付，而債務人不
    能依債之本旨為給付而言（最高法院95年台上字第2010號判
    決意旨參照）。
  2.經查，上訴人系爭契約之請求權既因未於89年2月26日前行
    使，致不能中斷時效而已時效完成而消滅，已如前述，則乙
    ○○於上訴人請求權之時效消滅後之93年9月14日、94年3月
    23日分別將前開471、472地號土地以贈與為原因，移轉登記
    予其孫丙○○，要無可歸責之事由，致系爭契約陷於給付不
    能之情事。故上訴人主張乙○○依約本應將系爭土地所有權
    移轉登記予其，因可歸責之事由致給付不能，應依民法第
    226條第1項規定，賠償其損害400萬元云云，自無可取。
五、從而，上訴人(一)先位聲明依民法第244條第1項、第242條前
    段、第179條規定，請求撤銷被上訴人間之系爭贈與行為；
    丙○○應塗銷系爭贈與登記，回復為乙○○所有；乙○○應
    將系爭土地分割並移轉登記為其所有；(二)備位聲明依民法第
    226條第1項規定，請求被上訴人應給付其400萬元及加付法
    定遲延利息；均為無理由，不應准許。其假執行之聲請亦失
    所附麗，應併予駁回。原審為上訴人敗訴之判決，及駁回其
    假執行之聲請，理由雖與本院不同，但其結論並無二致，本
    院仍應予以維持。上訴意旨仍執前詞指摘原判決不當，求予
    廢棄改判，仍為無理由，均應予駁回。
六、另上訴人聲請本院調閱第三人（即乙○○之子、丙○○之父
    ）游象俊之財產歸屬資料，暨乙○○之存款明細表，以查明
    乙○○之贈與行為，是否陷於無資力而有害及其債權云云，
    然上訴人系爭契約之請求權既已罹於時效而不能行使，則其
    撤銷債權即已無由成立，故本院核無調查之必要；至於兩造
    其餘之攻擊或防禦方法，經本院審酌後均認與本件之結論無
    涉，茲不再一一論列，併予敘明。
七、據上論結，本件上訴為無理由，依民事訴訟法第449條第2項
    、第78條，判決如主文。
中    華    民    國    98    年    10    月    27    日
                    民事第十三庭
                        審判長法  官  蕭艿菁
                              法  官  陳姿岑
                              法  官  楊絮雲
正本係照原本作成。
如不服本判決，應於收受送達後20日內向本院提出上訴書狀，其
未表明上訴理由者，應於提出上訴後20日內向本院補提理由書狀
（均須按他造當事人之人數附繕本）上訴時應提出委任律師或具
有律師資格之人之委任狀；委任有律師資格者，另應附具律師資
格證書及釋明委任人與受任人有民事訴訟法第466條之1第1項但
書或第2項（詳附註）所定關係之釋明文書影本。
中    華    民    國    98    年    10    月    28    日
                              書記官  王秀雲
附註：
民事訴訟法第466條之1（第1項、第2項）：
對於第二審判決上訴，上訴人應委任律師為訴訟代理人。但上訴
人或其他法定代理人具有律師資格者，不在此限。
上訴人之配偶、三親等內之血親、二親等內之姻親，或上訴人為
法人、中央或地方機關時，其所屬專任人員具有律師資格並經法
院認為適當者，亦得為第三審訴訟代理人。


司法院資訊處製作；財團法人民間司法改革基金會備份。
